【裁判字號】    98,消債更,194
【裁判日期】    990226
【裁判案由】    更生事件
【裁判全文】
臺灣臺南地方法院民事裁定           98年度消債更字第194號
聲  請  人
即  債務人    丙○○
上列當事人因消費者債務清理事件聲請更生，本院裁定如下：
    主  文
聲請駁回。
聲請費用由聲請人負擔。
    理  由
一、本件聲請意旨略以：聲請人前曾依照中華民國銀行公會會員
    辦理消費金融案件無擔保債務協商機制，與最大債權銀行台
    新國際商業銀行股份有限公司（下稱台新銀行）達成協商，
    約定自民國（下同）95年10月起，每月應還款金額為新台幣
    （下同）20,496元，分120期，利率3.88%，至全部清償止；
    而聲請人當時之每月收入為 3萬餘元，扣除小孩每月支出
    3,500元後，尚有6,000元餘額。嗣後，聲請人受大姊陳淑芳
    之拖累，聲請人即向第三人蘇進山借款40萬元，並協議每月
    還款3,000元，若有加班者，即還款5,000元。詎料，自聲請
    人正常還款 3個月後，聲請人原任職之公司即停止營業，致
    聲請人之經濟陷入困頓。嗣後，聲請人即於廷鑫金屬股份有
    限公司（下稱廷鑫公司）任職，並再與台新銀行協商還款，
    惟台新銀行以聲請人已為毀諾，故拒絕協商，並開始對聲請
    人之薪資強制執行。聲請人爰依消費者債務清理條例第 3條
    、第151條第5項但書之規定提出財產及收入狀況說明書、債
    權人清冊、債務人清冊，聲請更生等語。
二、按債務人與金融機構協商成立者，不得聲請更生或清算，但
    因不可歸責於己之事由，致履行顯有重大困難者，不在此限
    ；本條例施行前，債務人依金融主管機關協調成立之中華民
    國銀行公會會員辦理消費金融案件無擔保債務協商機制與金
    融機構成立之協商，準用前項之規定，消費者債務清理條例
    第151 條第5項、第6項分別定有明文。又聲請更生或清算不
    合程式或不備其他要件者，法院應以裁定駁回之，但其情形
    可以補正者，法院應定期間先命補正，復為同條例第 8條所
    明定。衡諸債之關係，係以當事人間之信賴關係為基礎，為
    社會經濟組織之重要支柱，故當事人於以法律行為追求自己
    之利益之際，亦應顧及對方之利益，並考量債權債務在社會
    上之作用，本於誠實及信用之原則，行使債權及履行債務。
    是對於已陷入經濟上困境之消費者，若任其於惡性循環之債
    務窘境中生存，將衍生嚴重之社會問題，難以維持安定之社
    會經濟秩序，故為兼顧債權人、債務人雙方之利益，對陷於
    經濟上困境之消費者，乃允其於消費者債務清理條例施行後
    ，得選擇以重建型之更生程序或清算型之清算程序清理其債
    務，藉以妥適調整債務人與債權人及其他利害關係人間之權
    利義務關係，保障債權人獲得公平受償，並謀求消費者經濟
    生活之重建復甦機會。惟對於已與金融機構協商成立，或於
    本條例施行前，已依金融主管機關協調成立之中華民國銀行
    公會會員辦理消費金融案件無擔保債務協商機制與金融機構
    成立協商之債務人，若非因不可歸責於己之事由，致履行顯
    有重大困難，自有違債權契約為誠信契約之本旨，故依消費
    者債務清理條例第151條第 6項準用同條第5項前段之規定，
    不得聲請更生或清算，應駁回其更生之聲請，始能避免肇致
    道德危險。
三、經查：
  (一)聲請人於本件更生聲請前，已依金融主管機關協調成立之中
    華民國銀行公會會員辦理消費金融案件無擔保債務協商機制
    成立協商，約定自95年10月份起，分120期，利率3.88%，每
    月20,496元分期償還，至全部清償完畢完止，而聲請人履行
    至96年2月即毀諾，有台新銀行98年4月17日台新總債務協商
    部字第09800001170號函1件在卷可憑，堪信為真實。
  (二)聲請人主張於協商成立後每月必須償還協商金額為20,496元
    ，分120期，利率 3.88%，至全部清償為止。聲請人繳完3期
    共62,000元後，因原任職公司停止營業，致經濟陷入困頓而
    無法繼續繳納，因而毀諾。嗣後，聲請人再與台新銀行達成
    個別協商一致性方案，分180期，利率3%，每月還款9,800元
    。又聲請人曾與寶華銀行洽談協商，惟寶華銀行已將債權轉
    賣予良京實業，而良京實業稱因聲請人欠款達70餘萬元，須
    先償還半數金額後，方願洽談分期。因原公司停業，再加上
    良京實業不願接納分期，現聲請人已無力清償債務，因此有
    不可歸責於己致履行協商條件顯有重大困難之事由云云，惟
    查：
   1、消費者債務清理條例第 151條第5、6項規定：「債務人與
      金融機構協商成立者，不得聲請更生或清算。但因不可歸
      責於己之事由，致履行顯有重大困難者，不在此限。本條
      例施行前，債務人依金融主管機關協調成立之中華民國銀
      行公會會員，辦理消費金融案件無擔保債務協商機制與金
      融機構成立之協商，準用前項之規定。」所謂因不可歸責
      於己之事由，致履行顯有重大困難之情形，應係指債務人
      與最大債權金融機構協商「成立後」，債務人之經濟狀況
      、生活等客觀事實有顯著變動者而言，亦即債務清償方案
      成立後，固由債務人按其條件履行，惟須於其後發生情事
      變更，在清償期間因不可歸責於己之事由，而有收入或收
      益不如預期或支出增加之情形，致該還款方案履行困難甚
      或履行不能，始能聲請更生或清算。此項規定旨在避免債
      務人任意毀棄已成立之協商，濫用更生或清算之裁判上債
      務清理程序，況該債務清償方案係經當事人行使程序選擇
      權所為之債務清理契約，債務人自應受該還款協議所拘束
      。
   2、次查：本件聲請人95年申報所得為429,437 元，平均每月
      為薪資35,786元、96年申報所得為216,900 元，平均每月
      薪資為18,075元，有聲請人95、96年度綜合所得稅各類所
      得資料清單在卷可稽，可知聲請人於協商成立前後其收入
      已有重大變化。惟據聲請人所附其前任職之展慶鋁業股份
      有限公司出具之離職證明書（本院卷第29頁）所示，聲請
      人係於96年6月18日離職，且離職當月之薪資為40,100 元
      ；另參台新銀行98年4月17日發文之台新總債務協商部字
      第09800001170號函（本院卷第84頁）所示，聲請人於96
      年2月間，即未依約繳款，可認聲請人於離職前，即已未
      依約定還款，是聲請人之毀諾行為應可歸責於己。
   3、又聲請人自 96年8月起即於廷鑫公司任職，其每月薪資為
      28,500元（含各類津貼獎金）；此有廷鑫公司98年4 月14
      日廷鑫字第98041401號函1件在卷可稽，嗣聲請人於98年3
      月10日再與台新銀行達成個別協商一致性方案，分180 期
      ，利率3%，每月償還4,976 元，惟聲請人於達成一致性方
      案後，於98年5 月間即未依約繳款，經催告無效後，於同
      年6月15日聲請人即再度毀諾，有台新銀行99年1月29日台
      新總債務協商部字第09900001634號函文1件附卷可稽，聲
      請人稱銀行拒絕協商，已難遽採。按聲請人既有固定薪資
      ，且再與債權銀行達成個別協商，可認聲請人於協商時即
      已評估過自身之償還能力，縱使其現收入較先前協商時有
      所減少，亦不得認有情事變更之情形。依誠實信用原則，
      聲請人既已協定履約條件，其自當依約履行，縱聲請人為
      償還債務，必須經歷履行期間較不寬裕之經濟生活，然此
      乃聲請人於負擔債務時即得預見，聲請人更應樽節開支，
      戮力還款，自不得於與金融機構成立協商後，又率爾聲請
      依更生程序清理其債務，是聲請人主張其有不可歸責於己
      致履行顯有重大困難之事由，要無可採。
  (三)又聲請人自陳聲請前二年內必要支出包括膳食費、交通費、
    水電費、通訊費、當舖利息及其他生活開支合計每月29,265
    元云云，惟查：
   1、依行政院內政部所公告98年度臺灣省低收入戶最低生活費
      用每人每月為 9,829元，該生活費標準係按照政府最近一
      年平均每人消費支出（包括食品費、衣著鞋襪費、房租水
      電費、家居管理費、醫療保健費、交通通訊費、娛樂教育
      費及雜項支出）百分之60訂定，又按聲請人與金融機構之
      債權人成立協商後，即應本於債權契約，依誠實及信用之
      原則勉力履行之，是以，聲請人在履行債務期間，須經歷
      經濟困苦之過程，其生活開銷理當予以節制，除應積極開
      源，努力勤奮工作以增加收入償還債務外，其生活更須儉
      樸，且適當控制其生活費用支出，以達成勉力履行債務，
      以符合公平正義及誠信原則，是以聲請人每月必要生活費
      用（包含食、衣、住、行、強制性保險等）依上開標準以
      每月 9,829元計算，始屬合理，聲請人主張每月必要支出
      為29,265元，核屬過高，不足採信。
   2、又聲請人主張當舖利息每月 3,600元，為其必要支出。惟
      查債務人之財產為所有債權人債權之總擔保，是非為維持
      其財產所為之支出行為，減損其積極財產，自不得列為其
      應支出項下，且為確保各債權人公平受償，亦不得獨厚任
      何一特定債權人。按聲請人之財產及薪資既為所有債權人
      之總擔保，債務人應公平分配予各債權人，而非置其他金
      融債權人權利於不顧，聲請人稱尚有當舖利息須清償而無
      法負擔協商還款條件，實無可採。
   3、聲請人另稱其尚須扶養母親、配偶及子女等語。按聲請人
      之母乙○○○係民國37年生，其95、96年之所得給付總額
      為6,166元、4,447元，名下無任何財產，此有本院依職權
      調取稅務電子閘門財產所得調件明細表附卷可參。按子女
      扶養父母之義務為法定，不因任何原因而免除，而負扶養
      義務者須各依其經濟能力分擔之。聲請人稱其尚有大姊陳
      淑芳，且據聲請人提出之戶籍謄本所示，其尚有妹妹陳家
      蓁，以每人每月 9,829元必要支出計算下，聲請人稱其每
      月須負擔 2,000元扶養費，尚屬合理。又聲請人之配偶甲
      ○○係民國63年生，其尚未達法定退休年齡，非無謀生能
      力，且聲請人未提出其配偶有不能出外工作之合理事由，
      是聲請人主張其尚須扶養配偶，尚非可採。再者，對於未
      成年子女之權利義務，除法律另有規定外，由父母共同行
      使或負擔之，民法第1089條第 1項前段定有明文，是聲請
      人自應與其配偶共同負擔子女之扶養費。按98年度之親屬
      扶養每人免稅額為82,000元，若據此計算，受扶養人每人
      每月基本生活所需費用約為 6,850元，準此，聲請人每月
      應負擔之子女扶養費為 3,425元（計算式：6,850÷2），
      堪予認定。
   4、綜上，聲請人現每月薪資為28,500元，已如前述，扣除其
      個人必要支出9,829元、母親扶養費2,000元、子女扶養費
      3,425元後，尚餘有13,246元（計算式：28,500－9,829－
      2,000－3,425），顯見聲請人仍有相當資力，並非不能履
      行其已與最大債權銀行台新銀行達成之個別協商每月還款
      4,976 元之還款條件，然聲請人逕行聲請本件更生，實無
      理由。
   5、另聲請人主張已遭法院強制扣薪三分之一，即再與台新銀
      行成立個別協商云云。查聲請人係於 96年2月間毀諾，已
      如前述，據聲請人現任職之廷鑫公司函文所示，聲請人之
      薪資自97年1月起至98年2月止，已遭扣薪；又據聲請人補
      正之本院98年執字第16350號、台中地方法院 98年執字第
      22311 號執行命令觀之，可認聲請人現仍遭強制扣薪中。
      按聲請人遭法院強制扣薪，雖可能致其於清償期間收入或
      收益不如預期情事，然聲請人若再經由協商途徑與個別債
      權銀行重啟協商程序，以謀求還款，則扣薪已無必要，債
      權人即會撤回扣薪之執行，此為通常之常識，亦為債務人
      於達成協商後可茲向債權人要求之權利，蓋達成協商後債
      務人即可正常還款，扣薪即無執行之必要性。故聲請人認
      於強制執行扣薪後，確有就協商金額履行困難或其他不適
      當情形，自應再循協商途徑謀求解決，不得逕依消債條例
      聲請更生。
四、末按債務清償方案既係經當事人於本條例施行前行使選擇權
    所合意成立之債權契約，聲請人自應受該成立之契約所拘束
    ，如認該協商成立之清償方案其後有不適當履行之情形，仍
    應誠實面對債務，以最大誠意向債權人協商謀求更合理之清
    償方案，而非輕率毀諾，逕為聲請更生清理程序。查聲請人
    既於本條例施行前與債權人台新銀行等銀行成立協商，每月
    償還20,496元，且已依協商方案履行，如事後有履行不便之
    情形，認清償方案應予適當調整，非不可經由本條例所規定
    之協商程序，再與債權人重新協商，訂定適當可行之清償方
    案。且參以97年 5月中華民國銀行公會決議，金融機構就曾
    經參加95年度債務協商毀諾客戶提供「個別協商一致性方案
    」及對有繳款困難之債務協商持續履約客戶提供「變更債務
    協商協議書方案」等語，是認聲請人自當循此途徑以求解決
    ，方符合本條例兼顧保障債權人公平受償及重建復甦債務人
    經濟生活之立法目的，是以，聲請人率予毀諾，逕為聲請本
    件更生，亦有不當。
五、綜上所述，債務人於消費者債務清理條例施行前，既已與金
    融機構之債權人依金融主管機關協調成立之中華民國銀行公
    會會員辦理消費金融案件無擔保債務協商機制成立協商，且
    又無因不可歸責於己致履行顯有重大困難之事由，則其聲請
    更生，顯然違背消費者債務清理條例第151條第6項準用同條
    第5 項前段之規定，且上開欠缺又屬無從補正，從而，依上
    開說明，應予駁回其更生之聲請，爰裁定如主文。
中    華    民    國    99    年    2     月    26    日
                  民事第三庭    法  官  周素秋
以上正本係照原本作成。
如對本裁定抗告須於裁定送達後10日內向本院提出抗告狀，並應
繳納抗告費新台幣1,000元整。
中    華    民    國    99    年    2     月    26    日
                                書記官  洪浩容

司法院資訊處製作；財團法人民間司法改革基金會備份。
